臺灣高等法院臺南分院刑事判決
109年度上訴字第714號
上  訴  人  
即  被  告  林孟樟



選任辯護人  蕭敦仁律師
上列上訴人因毒品危害防制條例案件，不服臺灣雲林地方法院10
8年度訴字第397號中華民國109年3月25日第一審判決（起訴案號
：臺灣雲林地方檢察署108年度撤緩毒偵字第151號），提起上訴
，本院判決如下：
    主  文
原判決撤銷。
本件公訴不受理。
    理  由
一、公訴意旨略以：林孟樟基於施用第一級毒品海洛因、第二級
    毒品甲基安非他命之犯意，於民國105年8月22日晚間8時許
    ，在雲林縣○○鄉○○村○○00○00號住處內，先以將海洛因摻入
    香煙內，點燃後吸食其煙之方式，施用第一級毒品海洛因1
    次；再以將甲基安非他命置於玻璃球內，以火燒烤使之產生
    煙霧後吸食其煙霧之方式，施用第二級毒品甲基安非他命1
    次。嗣為警於105年8月23日經其同意採集尿液送驗，結果呈
    可待因、嗎啡及甲基安非他命、安非他命陽性反應，始悉上
    情。因認被告涉犯毒品危害防制條例第10條第1項、第2項之
    施用第一級、第二級毒品罪嫌。
二、最高法院刑事大法庭109年11月18日109年度台上大字第3826
    號裁定及最高法院109年度台上字第3826號刑事判決意旨略
    以：
  ㈠刑事訴訟法第303條第1款規定，案件有起訴之程序違背規定
    之情形者，應諭知不受理之判決。此所稱之起訴之程序違背
    規定，係指檢察官提起公訴之訴訟行為於程序上有違法律之
    規定而言。而提起公訴之訴訟行為是否於程序上有違法律規
    定，原則上，固是以起訴時所存在之事項及法律規定為判斷
    ，惟檢察官起訴後始發生之情事變更事由，致法院不能為實
    體審理及判決亦屬「起訴之程序違背規定」。
  ㈡109年1月15日修正公布、同年7月15日施行之毒品危害防制條
    例(下稱毒品條例)第20條第3項規定，犯第10條之罪於觀察
    、勒戒或強制戒治執行完畢釋放後，3年後再犯第10條之罪
    者，適用本條前2項之規定。上開所謂「3年後再犯」，只要
    本次再犯（不論修正施行前、後）距最近1次觀察、勒戒或
    強制戒治執行完畢釋放，已逾3年者，即該當之，不因其間
    有無犯第10條之罪經起訴、判刑或執行而受影響。
  ㈢本於權力分立原則，法院對檢察官職權行使，應予以尊重，
    雖非謂不得為適度之司法審查，惟對於施用毒品者本次所犯
    如距最近1次觀察、勒戒或強制戒治執行完畢釋放後，已逾3
    年者，檢察官既得本於立法者所賦與之職權裁量是否聲請法
    院裁定觀察、勒戒或為命附條件（現行法僅能附命完成戒癮
    治療）緩起訴處分之多元化處遇，即聲請法院裁定機構內之
    觀察、勒戒並非檢察官所得採取之唯一途徑，法院自不能僭
    越檢察官之職權，逕對施用毒品者裁定應予觀察、勒戒或強
    制戒治。法院當不能「為求程序之經濟」便宜行事，而應嚴
    守程序上之正義，尊重檢察官之裁量權，並保障施用毒品者
    能獲得妥適並完善治療或其他有利戒毒途徑處遇之機會。
三、經查：　　
  ㈠檢察官起訴被告之本案施用第一、二級毒品犯行，業據被告
    供承不諱，且被告之尿液經檢驗有可待因、嗎啡及甲基安非
    他命、安非他命陽性反應，有台灣檢驗科技股份有限公司10
    5年9月7日報告編號00/0000/00000000號濫用藥物檢驗報告
    、雲林縣警察局西螺分局委託檢驗尿液代號與真實姓名對照
    認證單、代號與真實姓名對照表在卷可稽，被告自白核與事
    實相符，被告施用第一、二級毒品犯行堪先認定。
　㈡其次，被告前因施用毒品案件，經臺灣臺北地方法院以90年
    毒聲字第13號裁定送觀察、勒戒後，認有繼續施用毒品之傾
    向，復經臺灣臺北地方檢察署檢察官聲請強制戒治並起訴。
    強制戒治部分，由臺灣臺北地方法院以90年度毒聲字第1563
    號裁定送強制戒治，於91年2月8日因停止戒治出所，所餘戒
    治期間付保護管束，嗣於91年7月1日保護管束期滿，未經撤
    銷視同執行完畢，之後，又因施用毒品案件，經臺灣雲林地
    方檢察署檢察官以105年度毒偵字第1791號為附命完成戒癮
    治療之緩起訴處分（下稱附命緩起訴處分），但因被告未完
    成戒癮治療處分，而經檢察官以107年度撤緩字第253號撤銷
    緩起訴處分，並另行起訴者，即為本案（108年度撤緩毒偵
    字第151號）等情，有臺灣高等法院被告前案紀錄表及上述
    撤銷緩起訴處分書在卷可查。
　㈢被告前雖曾因施用毒品案件，經檢察官為上述105年度毒偵字
    第1791號附命緩起訴處分，但因被告未履行該戒癮治療命令
    ，經檢察官以107年度撤緩字第253號撤銷緩起訴處分，並就
    該次施用毒品犯行提起公訴者，即為本案（108年度撤緩毒
    偵字第151號）。過往最高法院雖有認為檢察官為附命緩起
    訴處分者，事實上即等同於觀察、勒戒處遇的見解。然依最
    高法院大法庭109年度台上大字第3536號裁定所揭示徵詢多
    數刑事庭所採之見解，其認：
　⒈修正後毒品條例第20條第3項、第23條第2項均以「『觀察、勒
    戒或強制戒治執行完畢』釋放後」，據以計算該「3年後」、
    「3年內」期間。是欲適用上揭2項規定，自以觀察、勒戒等
    處遇「執行完畢」並釋放為其前提。苟觀察、勒戒等處遇尚
    未執行完畢，自無從起算該「3年」期間，即無該2項規定之
    適用。本件被告經「附命緩起訴」之該次施用毒品犯行，前
    無施用毒品紀錄，致其未曾受觀察、勒戒等處遇。本案又係
    在「附命緩起訴」經撤銷確定後再犯，與修正後毒品條例第
    23條第2項、修正前同條例第24條第2項之要件均不相符，自
    無從適用上述2項規定追訴處罰甚明。
　⒉97年4月30日修正公布之毒品條例第24條第1項（109年1月15
    日公布之新法亦同），已改採觀察、勒戒等處遇與「附命緩
    起訴」並行之雙軌模式，後者並擴及毒品條例第23條第2項
    （3年內再犯）情形，可見立法者有意在「附命緩起訴」程
    序，對施用第一級、第二級毒品者，採取更為寬容之態度。
    上述二程序其執行方式有別，其間仍有差異。前者依毒品條
    例第20條第1項、第2項之規定，視其執行成效，由觀察、勒
    戒，進而強制戒治，循序為之。後者依修正前毒品條例第24
    條第1項，檢察官得為「附命緩起訴」。而依「毒品戒癮治
    療實施辦法及完成治療認定標準」第3條、第7條、第11條規
    定，「戒癮治療」包括「藥物治療、心理治療、社會復健治
    療」、「戒癮治療之期程以連續1年為限」、檢察官為上開
    緩起訴處分得指定被告應遵行事項等。被告同意參加「附命
    緩起訴」，即應完成「戒癮治療」、檢察官指定之應遵行事
    項至緩起訴期間屆滿乃止。前者與後者對照以觀，「附命緩
    起訴」雖得佐以採尿、對相關規定遵守等方式之約制，使被
    告確實完成「戒癮治療」，但「戒癮治療」始為「附命緩起
    訴」之核心治療方式，並得取代觀察、勒戒等處遇，期能完
    全戒除被告之毒癮。依上揭說明，被告在「戒癮治療」完成
    前，仍難謂得與觀察、勒戒等處遇「已執行完畢」等同視之
    。本件「附命緩起訴」因已撤銷，被告之「戒癮治療」並未
    完成，自與觀察、勒戒等處遇執行完畢有別。
  ⒊觀之修正後毒品條例第20條第3項、第23條第2項立法體例，
    依其文義僅限於觀察、勒戒等處遇執行完畢釋放後，3年內
    再犯第10條之罪者，始應依法追訴或裁定交付審理。本次修
    法在放寬觀察、勒戒等處遇之適用時機，如係初犯，本應依
    同條例第20條第1項規定予以觀察、勒戒，縱曾於3年內再犯
    經追訴處罰，究與經觀察、勒戒等處遇之完整療程不同，倘
    本次施用毒品已超過3年，仍應再予觀察、勒戒，此為最高
    法院最近所採見解，亦即修正後毒品條例就施用毒品之犯行
    ，係以被告是否曾經接受觀察、勒戒等處遇，而非以其是否
    曾因施用毒品經追訴處罰，為其追訴條件，縱被告前案係經
    追訴處罰，而後案於緩起訴處分確定3 年內，再犯施用毒品
    罪，其前既未曾受觀察、勒戒處分，基於平等原則，仍應為
    相同處理。
  ⒋依修正後毒品條例第24條第1項規定，檢察官可依刑事訴訟法
    第253條之2第1項第4款至第6款或第8款規定，為各項附條件
    之緩起訴處分，不限於修正前同條項所定「附命戒癮治療」
    之緩起訴處分，以使毒品施用者獲得有利於戒除毒品之適當
    處遇；修正後同條第2項亦規定：「前項緩起訴處分，經撤
    銷者，檢察官應繼續偵查或起訴。」其立法理由並說明：「
    緩起訴處分是利用機構外之處遇，協助施用毒品者戒除毒癮
    ，為達成戒除毒癮之目的，於撤銷緩起訴處分後，宜由檢察
    官依法繼續偵查或起訴，亦即仍有現行條文第20條觀察、勒
    戒及強制戒治制度之適用，俾利以機構內之處遇方式協助其
    戒除毒癮，亦得為不同條件或期限之緩起訴處分」等語。因
    此前案於撤銷緩起訴處分後，仍有同條例第20條所定觀察、
    勒戒等處遇制度之適用，新法所定之附條件緩起訴處分與觀
    察、勒戒等處遇，已無法相提並論，無從視為事實上已接受
    等同於「觀察、勒戒」之處遇，最高法院過往認為附命緩起
    訴處分事實上已接受觀察、勒戒處遇的見解，其論理已失其
    所據，雖該條文行政院尚未定施行日期，但為利法律銜接，
    亦宜先予因應，而為相同之解釋。
　㈣綜上，被告前雖曾因施用毒品案件，經檢察官為上述附命完
    成戒癮治療之緩起訴處分，但該次緩起訴處分，因被告未完
    成戒癮治療而遭撤銷，揆諸前開說明，該次緩起訴處分已無
    法再等同視為已經接受觀察、勒戒處遇。因此，本件被告最
    近一次受強制戒治執行完畢釋放之時間即91年2月8日，業已
    逾3年，期間雖有因施用毒品經法院判處罪刑及檢察官為附
    命緩起訴，但該等附命緩起訴處分，因未完成戒癮治療而無
    從認等同完成觀察、勒戒。　　
四、查被告因施用第一、二級毒品，經檢察官起訴，原審予以論
    罪科刑，固非無見。惟如前所述，本案被告施用毒品時間為
    105年8月22日，而其最近一次受強制戒治執行完畢釋放之時
    間即91年2月8日，相隔已逾3年，之後雖有施用毒品案件經
    法院判處罪刑確定，及經檢察官附命緩起訴之紀錄，但因被
    告未完成戒癮治療，以致無法等同完成觀察、勒戒視之，故
    本件被告施用毒品犯行，距其最近1次強制戒治執行完畢釋
    放之91年2月8日，已逾3年，依前開說明，仍應依修正後之
    毒品條例第20條第3項、現行第24條等規定，由檢察官基於
    一次性之整體規劃而重啟處遇程序，視被告個案情形，是否
    適合「觀察、勒戒或強制戒治」或給予「附命完成戒癮治療
    緩起訴處分」之機會。檢察官逕予提起公訴，法院無從替代
    檢察官為上開合義務性之裁量處遇，應認本件起訴程序違背
    規定，且無從補正，原審未及審酌前情，諭知被告有罪之實
    體判決，確有未合。至被告上訴以其本案原經檢察官為緩起
    訴，嗣經撤銷緩起訴為不當，本件起訴程序不合法云云，因
    其施用毒品犯行不能為有罪之實體判決，被告前開上訴理由
    ，係本於原審有罪判決而為，其上訴雖無理由，惟原判決既
    有上述瑕疵，即屬無可維持，自應由本院將原判決撤銷，諭
    知公訴不受理判決，並不經言詞辯論為之。
據上論斷，應依刑事訴訟法第369條第1項前段、第364條、第303
條第1款、第307條，判決如主文。　　
本案經檢察官顏郁山提起公訴。
中　　華　　民　　國　 110  　年　　1 　　月　　11　　日
                  刑事第六庭    審判長法　官  張瑛宗
                                      法　官  林坤志
                                      法　官  李秋瑩
以上正本證明與原本無異。
施用第一級毒品部分，如不服本判決應於收受送達後20日內向本
院提出上訴書狀，其未敘述上訴理由者，並得於提起上訴後20日
內向本院補提理由書（均須按他造當事人之人數附繕本）「切勿
逕送上級法院」。
施用第二級毒品部分，不得上訴。
　　　　　　　　　　　　　　　　　　　書記官  姚慈盈
中　　華　　民　　國　　110 　年　　1 　　月　　11　　日